ACORDAO-COMPLETO-2301012

ACÓRDÃO 1461/2019 ATA 23/2019 - PLENÁRIO

VISTOS, relatados e discutidos estes autos de Relatório de Auditoria realizada no Departamento Nacional de Infraestrutura de Transportes (Dnit) , com o objetivo de fiscalizar a execução das obras de sinalização no âmbito do Programa BR-Legal, nas rodovias BR146, BR262 e BR050, no estado de Minas Gerais;
ACORDAM os Ministros do Tribunal de Contas da União, reunidos em Sessão do Plenário e diante das razões expostas pelo Relator, em:
9.1. considerar suficientes os esclarecimentos apresentados pelo Departamento Nacional de Infraestrutura de Transportes e por ASEL Construções Rodoviárias Ltda.;
9.2. recomendar ao Departamento Nacional de Infraestrutura de Transportes que, para futuras licitações, elabore termos de referência para caracterizar e orientar a elaboração de estudos específicos que venham a subsidiar o desenvolvimento de soluções de projeto, em aperfeiçoamento ao que prescreve a alínea “a”, inciso IX, art. 6º da Lei 8666/1993, estabelecendo, por exemplo, a forma de apresentação e conteúdos mínimos dos estudos e a apresentação de memória de cálculo, se o caso assim exigir;
9.3. arquivar os presentes autos, na forma do art. 169, V, do Regimento Interno do TCU c/c art. 33 da Resolução TCU 259/2014.

Auditoria realizada para avaliar o andamento do contrato firmado para a elaboração de projetos básico e executivo de engenharia, bem como a execução dos serviços técnicos de aplicação e manutenção de dispositivos de segurança e de sinalização rodoviária, no âmbito do Programa BR Legal (BR-050/146/262/MG). Análise de oitivas.

Departamento Nacional de Infraestrutura de Transportes.

3. Interessados/Responsáveis:
3.1. Interessados: Asel-Construções Rodoviárias Ltda. (20.966.503/0001-23); Congresso Nacional

13.1. Ministros presentes: José Mucio Monteiro (Presidente), Walton Alencar Rodrigues (Relator), Benjamin Zymler, Aroldo Cedraz, Raimundo Carreiro e Vital do Rêgo.
13.2. Ministros-Substitutos convocados: Augusto Sherman Cavalcanti e Marcos Bemquerer Costa.
13.3. Ministro-Substituto presente: André Luís de Carvalho.

WALTON ALENCAR RODRIGUES

Transcrevo a instrução acolhida no âmbito da Secretaria de Fiscalização de Infraestrutura Rodoviária e Aviação Civil:
INTRODUÇÃO
1.	Trata-se de análise de oitivas expedidas em decorrência de indícios de irregularidade na aprovação de projeto executivo com ausência de estudo exigido em edital.
2.	Dentro do campo de atuação do Departamento Nacional de Infraestrutura de Transportes (DNIT) , o projeto executivo em questão se refere ao Contrato 401/2013 (lote 3) , cujo objetivo era a implantação do Programa Nacional de Segurança e Sinalização Rodoviária (BRLegal) nas rodovias BR146, BR262 e BR050, totalizando 532,90 km de rodovia no estado de Minas Gerais.
3.	Em sede de auditoria de conformidade, foram encontrados indícios de que a empresa vencedora da licitação não realizou estudo apropriado nos trechos com alta concentração de acidentes do segmento compreendido entre o km 29,2 ao km 152,8 da rodovia BR146/MG, conforme exigência do item 2.1.2. das Especificações Técnicas do anteprojeto de engenharia, parte integrante do Edital 851/201200.  
HISTÓRICO 
4.	Em cumprimento ao Despacho de 19/1/2016 do Min. Walton Alencar Rodrigues (TC Processo 035.207/20159, p.3) , realizou-se auditoria de conformidade no DNIT, no período de 29/2/2016 a 31/3/2016.
5.	O objetivo dessa auditoria era avaliar o andamento do Contrato 401/2013 (lote 3) , resultante da licitação referente ao Edital 851/201200, cujo certame selecionou a empresa ASEL Construções Rodoviárias LTDA para a elaboração de projetos básico e executivo de engenharia, bem como a execução dos serviços técnicos de aplicação e manutenção de dispositivos de segurança e de sinalização rodoviária, no âmbito do Programa BRLegal, no estado de Minas Gerais.
6.	Visava-se, com essa licitação, a implantação do Programa BRLegal nas rodovias BR146, BR262 e BR050, totalizando 532,90 km de rodovia no estado de Minas Gerais em sua formatação original, antes da concessão à iniciativa privada de alguns trechos que compunham o escopo original do certame.   
7.	Desse modo, já com a redução do objeto, o valor do referido contrato relativo ao lote 3 foi de R$ 9.882.577,84 (5/2012) . A ordem de início dos serviços do contrato foi expedida em 28/5/2013 e a execução da fiscalização se deu em março de 2016. O contrato ainda está vigente e em fase de execução com seu tempo de vigência previsto para expirar em 7/5/2018.
8.	Ainda no âmbito da auditoria, o relatório preliminar de fiscalização foi encaminhado ao DNIT por meio do Ofício 273/2016TCU/SeinfraRodovia, de 12/4/2016 (peça 6) . Em resposta (Ofício 556/2016/DG/DNIT, de 20/4/2016, peça 8) os gestores na ocasião informaram não terem comentários a contribuir com o relatório de auditoria.
9.	Os indícios de irregularidades identificados na fiscalização ensejaram a oitiva do DNIT (Ofício 0532/2016TCU/SeinfraRodovia, de 2/8/2016, peça 28) e da empresa ASEL Construções Rodoviárias LTDA (Ofício 0531/2016TCU/SeinfraRodovia, de 2/8/2016, peça 29) , para que apresentassem manifestação quanto à não realização do estudo de acidentes exigido conforme item 2.1.2 das especificações técnicas de anteprojeto do Edital 851/201200. 
10.	Tanto o DNIT quanto a ASEL Construções Rodoviárias LTDA apresentaram suas considerações de maneira tempestiva (peças 32 e 33) .
11.	Ressalta-se ainda que o Programa BRLegal foi objeto de fiscalização desta Corte de Contas nos anos de 2013 e 2014 (TC Processo 012.286/20133, TC Processo 012.287/20130, TC Processo 006.374/20140 e TC Processo 006.371/2014-0) .
EXAME TÉCNICO
I. Ausência de identificação, análise e tratamento específico de trechos concentradores de acidentes.
12.	Com base nos apontamentos da equipe de fiscalização, o referido item 2.1.2 das especificações técnicas de anteprojeto do Edital 851/201200 trazia o seguinte rol de exigências a serem observadas pela contratada: 
a) requisite ao DNIT os Anuários Estatísticos de Acidentes de Trânsito de 2010 e 2011; e 
b) realize levantamentos de dados atualizados dos acidentes nos trechos rodoviários contemplados nos contratos do Programa BR-Legal, junto ao Departamento de Polícia Rodoviária Federal (DPRF) , a fim de realizar um estudo identificando os trechos concentradores de acidentes para posterior tratamento com sinalização ostensiva e dispositivos de segurança, se for o caso.
13.	Segundo a equipe de fiscalização, na apresentação dos projetos básico e executivo, item 3.2, sobre índices de acidentes durante a pré-análise do trecho (Evidência 2, peça 11, e Evidência 5, peça 14) , a contratada disse ter consultado “o supervisor da unidade local do DNIT, o sistema SGV disponibilizado pelo DNIT e o Departamento de Polícia Rodoviária Federal”. No entanto, nenhum dado completo ou relevante sobre acidentes foi apresentado para o segmento do km 29,2 ao km 152,8 da rodovia BR-146/MG. 
14.	Em relação ao Sistema Georreferenciado de Informações Viárias - SGV, informa que a empresa anexou reprodução de tela desse sistema que informava não ter ocorrido nenhum registro de acidentes para o mencionado trecho da rodovia BR-146/MG em 2013. Do DPRF, a contratada obteve a informação de que havia “123 acidentes na BR-146/MG, com 102 feridos e 6 óbitos”, sem dados de período ou de quilômetro, e mencionava um e-mail que não havia sido anexado. 
15.	A equipe de fiscalização avaliou que a contratada não teria se comportado de maneira diligente diante do fato de ter obtido informações sobre acidentes de forma incompleta e fragmentada, contrariando o item 2.1.2. das especificações técnicas do anteprojeto de engenharia do Edital 851/201200. 
16.	A contratada poderia ainda, segundo o relatório de auditoria, entre outras medidas, ter consultado fontes de acesso público e incluí-las na apresentação dos projetos. 
17.	Uma dessas fontes identificadas pela equipe foi o site do DPRF (https://www.prf.gov.br/portal/dados-abertos/acidentes) , onde constavam dados de acidentes das rodovias federais, bem como o próprio site do DNIT (http://www.dnit.gov.br/rodovias/operacoes-rodoviarias/estatisticas-de-acidentes) , onde a equipe foi capaz de consultar os anuários de acidentes de trânsito de 2010 e 2011. 
18.	No documento “Quilômetros de Concentração de Acidentes” do ano de 2011 (Evidência 3, peça 12) o único quilômetro da rodovia BR-146 identificado pela equipe foi o 510, fora do trecho do lote, entretanto. 
19.	No mesmo documento referente ao ano de 2010 (Evidência 4, peça 13) , se identificaram mais dois quilômetros concentradores de acidentes, 508 e 550, ambos, no entanto, também fora do trecho incluído no contrato objeto da presente auditoria.
20.	O fato dos anuários do DNIT não terem retornado sequer um quilômetro concentrador de acidentes para o trecho da rodovia BR-146 incluído no lote indicava, segundo a equipe de auditoria, a possibilidade desse trecho não apresentar nenhum quilômetro crítico. 
21.	A despeito de se não observar trecho crítico, a equipe de auditoria consignou que isso não afastava a responsabilidade da Contratada em produzir e apresentar um estudo sistemático, conforme exigência editalícia.   
22.	O DNIT detectou essa questão da ausência de estudos de acidentes e emitiu orientações à empresa para realizá-los por ocasião de três análises do Projeto Básico da BR146, em 5/2/2014, 27/2/2014 e 13/3/2014, como pode ser verificado no item 3b das referidas análises. (Evidência 13, peça 22, p.2 e 33, e Evidência15, peça 24, p.8) .
23.	Em relação ao projeto executivo, o aceite e a avaliação técnica da Coordenação de Segurança e Engenharia de Trânsito (CGPERT) se deram por meio da Nota Técnica 226/2014/CGPERT/DIR, na qual constava que durante a pré-análise do trecho os índices de acidentes foram apresentados conforme o edital (Evidência 7, peça 16, p.4) . 
24.	Apesar da aprovação do projeto executivo pelo DNIT, a fiscalização conclui que os indícios de que o estudo de acidentes da BR-146 não havia sido apresentado persistiam, o que resultou nas oitivas tanto do DNIT, quanto da ASEL Construções Rodoviárias LTDA.
I.1. Respostas
25.	A ASEL Construções Rodoviárias LTDA em resposta à oitiva apresentou desencadeamentos de fatos com objetivo de comprovar a licitude das suas ações no cumprimento do contrato e em contraposição ao argumentado pela equipe de auditoria.
26.	Entre os documentos foi encaminhada cópia de e-mail direcionado à PRF, do dia 10/1/2014 (peça 33, p.15) , cuja conta de e-mail do remetente era novais@aselconstrucoes.com.br, e do destinatário nucom.mg@prf.gov.br. A mensagem solicita informações sobre índice de acidentes atualizados nos trechos solicitados. Informa ainda que foram obtidos ao DNIT, através do Sistema SGV, alguns índices. 
27.	Respostas a esta mensagem são datadas do dia 14/1/2014 e 17/2/2014 (peça 33, p.17 e 21) , nos quais foram encaminhados dados relativos aos acidentes das rodovias selecionadas para o ano de 2013.
28.	A empresa apresentou Ata de Reunião ocorrida em 4/2/2014 (peça 33, p.11) , na qual foram discutidos pontos relativos ao Projeto Básico de Segurança e Sinalização referente ao Programa BRLegal, que contou com as presenças do Sr. Erasmo Lemos de Azevedo, Analista de Infraestrutura de Transportes, e supervisor da unidade local de Araxá, e do Sr. Normalho Novais Eduardo, representante da ASEL.   
29.	Apresentou ainda trecho do item 3.2, Índices de Acidentes do Volume I, apresentação do projeto executivo, no qual indica que na obtenção dos índices de acidentes no trecho em questão foram consultados o Supervisor da Unidade Local do DNIT, o sistema SGV disponibilizado pelo DNIT e o Departamento de Polícia Rodoviária Federal.
30.	O DNIT também apresentou suas considerações e trazem complementações à resposta da ASEL, e cujos detalhes são discutidos diretamente na análise das alegações (Item I.2) .
I.2 Análise
I.2.1. Quanto à exigência editalícia
31.	O edital de licitação 851/2012-00 tinha por objetivo a contratação de empresa para elaboração de projeto básico e executivo de engenharia e execução dos serviços técnicos de aplicação e manutenção de dispositivos de segurança e de sinalização rodoviária, no âmbito do programa BRLegal, nas rodovias enumeradas no edital.
32.	O documento Especificações Técnicas do Programa BRLegal era parte integrante do Edital e prescrevia:
As Especificações Técnicas aqui apresentadas pautaram a elaboração do anteprojeto do Programa BRLEGAL e deverão ser seguidas para a elaboração dos projetos básico e executivo de engenharia, para a especificação dos materiais e serviços a serem adotados nos projetos e, sobretudo, definem os padrões de desempenho que deverão ser observados pela empresa contratada durante todo o ciclo de vida do Programa.
33.	No item 2, das Especificações Técnicas, os procedimentos para elaboração do projeto básico e executivo de sinalização rodoviária foram estruturas em cinco fases sequenciais, quais foram:
a) pré-análise do trecho;
b) análise do trecho;
c) identificação da classe homogênea;
d) dimensionamentos; e
e) confecção do projeto.  
34.	No item 2.1, que trata da fase de pré-análise do trecho, estabelece que nessa fase é que deveriam ser coletadas as informações gerais relacionadas principalmente ao ambiente no qual o trecho rodoviário em análise estaria inserido, com destaque aqui para os índices de acidentes, os quais são tratados no item 2.1.2, objeto desta análise:
2.1.2 Índices de Acidentes 
O índice de acidentes deverá ser analisado com extrema cautela, uma vez que se esse número pode se mostrar elevado. A empresa contratada deverá requisitar ao DNIT, através da Coordenação de Segurança e Engenharia de Trânsito, os Anuários Estatísiticos de Acidentes de Trânsito 2010 e 2011. Além destas informações, a empresa contratada deverá levantar dados atualizados junto ao Departamento de Polícia Rodoviária Federal. As causas destes acidentes, bem como a localização dos mesmos no trecho em estudo, deverão ser identificadas para posterior tratamento com sinalização ostensiva e dispositivos de segurança, se for o caso. Consta no anteprojeto a indicação dos pontos críticos notáveis, ou seja, aqueles em que ocorrem mais de oito acidentes anualmente, bem como foram previstos quantitativos para tratamento destes locais com solução de engenharia.
I.2.2.  Do atendimento ao item 2.1.2 (Especificação Técnica do Programa BR-Legal) 
35.	Em observância ao contido no item 2.1.2 das Especificações Técnicas, extraem-se os direcionamentos de que a empresa deveria requisitar os Anuários Estatísticos de Acidentes de Trânsito 2010 e 2011 junto ao DNIT, Coordenação de Segurança e Engenharia de Trânsito, bem como deveria levantar informações atualizadas junto ao Departamento de Polícia Rodoviária Federal.
36.	Quanto a esse requisito, a ASEL apresentou documentos que comprovam que foram feitas tais consultas, tanto pela troca de mensagens com a PRF, quanto pela consulta à Ata de Reunião acostada à peça 33, p.11, entre representante do DNIT e representante da ASEL, em que foram levantadas informações sobre polos geradores de tráfego, comportamento dos motoristas, condições meteorológicas, oportunidades de melhorias e deficiências gerais, entre outras, seguindo os pontos específicos do 2.1.1 a 2.1.8 da Fase 1, pré-análise do trecho, item 2.1 do documento de Especificação Técnica do Programa BR-Legal.
37.	Em análise paralela, especificamente quanto ao trecho específico da BR-146, a equipe de auditoria não identificou nenhum trecho concentrador de acidentes nos limites do lote licitado.
38.	O resultado da avaliação realizada pela Contratada relativo aos Índices de Acidentes está presente no Projeto Básico, o item 3.2, do Volume I.
39.	A Nota Técnica 22/2014/COSEENTR/DIR de 13/3/2014 (peça 24, p.5-8) , referente à avaliação técnica do Projeto Básico, no item 3, relativo à Pré-Análise do Trecho, informava:
Índices de Acidentes – A empresa relata que não foram encontrados dados de acidente no segmento em estudo, esta informação foi confirmada através de consulta ao sítio do Sistema Georrefenciado de Informações Viárias – SGV. A empresa recebeu do Núcleo de Comunicação da PRF no Estado de Minas Gerais uma planilha que apresenta o balanço do número de acidentes ocorridos em diversas rodovias, mas este não informa a localização exata de ocorrência dos acidentes, portanto a ASEL deverá obter estas informações e apresenta-las no Projeto Executivo;
40.	Vê-se que o assunto foi discutido e as limitações de obtenção de dados foram identificadas pelo DNIT e abordadas abertamente com a Contratada.
41.	Outra Nota Técnica, a de número 226/2014/COSEENTR/DIR, sem data (peça 33, p.23-24) , procede à aprovação do Projeto Executivo, indicando que os Índices de Acidentes foram apresentados conforme preconizado no edital.
42.	Uma das justificativas do achado residia no fato de que nenhum dado completo ou relevante sobre acidentes foi apresentado para o segmento km 29,2 ao 152,8 da rodovia BR-146/MG.
43.	Todavia, é razoável entender que não se pode imputar à empresa quaisquer responsabilidades pela insuficiência de dados nos registros oficiais, uma vez que qualquer análise mais aprofundada de risco/probabilidades necessita de dados suficientes para tal, o que não ocorre no presente caso.
44.	Na sua resposta em sede de oitiva, o DNIT (peça 32, p.7) vai ao encontro dessa argumentação na medida em que quaisquer estudos específicos sobre índices de acidentes deve levar em consideração dados estatísticos, os quais devem ser realizados com base em séries históricas, o que levou a coordenação a não exigir tais estudos exatamente pela falta de dados históricos. 
45.	No que se refere à forma de apresentação dos estudos, a equipe de auditoria consignou que a Contratada tinha responsabilidade pela apresentação de um estudo sistemático, conforme exigência do edital. 
46.	Em auxílio à análise, quanto à exigência legal, o inciso IX, art. 6º, da Lei 8666/1993, ao definir Projeto Básico, na alínea “a” prescreve sobre a necessidade de apresentar o desenvolvimento da solução escolhida, o que a partir disso permitirá ter visão global da obra e identificar todos os seus elementos constitutivos com clareza.
47.	É notório que o item 2.1.2 das Especificações Técnicas visa a dar subsídios para o desenvolvimento da solução a ser escolhida, o que se materializa pela localização e forma da sinalização.
48.	Além do que prescreve a Lei 8666/1993, destaca-se que não havia previamente especificações adicionais, ou termo de referência, que estabelecesse a forma de apresentação e conteúdo mínimo dos estudos de levantamento de acidentes, tampouco a exigência de apresentação de memória de cálculo.
49.	O problema ora identificado pela equipe de fiscalização nasce dessa falta de critérios quando do exame e validação de relatórios.
50.	Repisa-se, no caso em tela, dada a falta de critérios prévios quanto à apresentação e conteúdo dos estudos, não é possível também caracterizar o descumprimento contratual, uma vez que é demonstrado o desenvolvimento da solução escolhida, mesmo que ela se baseie em dados insuficientes.
51.	Depreende-se, portanto, que os pontos levantados dizem respeito à forma, não tendo sido caracterizado descumprimento contratual, quanto menos irregularidades que pudessem contribuir para a ocorrência de danos ao erário.
52.	Consigna-se que as evidências e os fatos descritos nos autos conduzem à conclusão de que não há como comprovar se a ASEL atuou de maneira displicente ou não diligente, uma vez que foram levantadas todas as informações possíveis sobre acidentes para o local em questão.
53.	Na mesma medida, não há também como afirmar que o DNIT também tenha cometido irregularidades na aprovação do Projeto Executivo, objeto do Edital 851/2012-00.
54.	Assim, com base em tudo o que foi abordado, propõe-se que os esclarecimentos apresentados pelo DNIT e pela ASEL Construções Rodoviárias LTDA sejam considerados suficientes, uma vez que foram cumpridas as exigências contratuais a despeito do fato de os dados oficiais disponíveis sobre concentração de acidentes não serem completos no trecho objeto do contrato.
55.	Ademais, com o fito de dar maior objetividade e clareza a futuras contratações, propõese que seja expedida recomendação ao DNIT para que, antes de licitar qualquer projeto que envolva estudos que o subsidie, elabore termos de referência, ou outro instrumento congênere, que estabeleça a forma de apresentação e conteúdos mínimos desses estudos, bem como a presença de memória de cálculo se o caso assim exigir.
56.	E, por derradeiro, tendo em conta que as conclusões da presente análise concorrem para o exaurimento do processo, reputa-se consentâneo seu arquivamento.
CONCLUSÃO
57.	A análise das oitivas do DNIT e da ASEL Construções Rodoviárias LTDA não permitiu avaliar se suas condutas foram negligentes ou que deram causa a prejuízo ao erário.
58.	Restou evidenciado, porém, que a falta e deficiência de dados oficiais de acidentes na região em questão não permitiu a elaboração de estudos mais elaborados e completos para a determinação dos índices de acidentes, em observância à exigência editalícia.
59.	E assim, com base nessas conclusões, propôs-se que as argumentações apresentadas pelo DNIT e ASEL em sede de oitivas fossem acatadas, e que o presente processo fosse arquivado uma vez que não foram apuradas transgressões a norma legal ou regulamentar de natureza contábil, financeira, orçamentária, operacional ou patrimonial (itens 35 a 56) .
60.	Por fim, a despeito das conclusões, ainda foi identificado oportunidade de melhoria de processos, na medida em que o DNIT, para futuras licitações, poderá adotar termos de referência para caracterizar e orientar a elaboração de estudos específicos que venham a subsidiar o desenvolvimento de soluções de projeto, em aperfeiçoamento ao que prescreve a alínea “a”, inciso IX, art. 6º da Lei 8666/1993.  (item 55) .
PROPOSTA DE ENCAMINHAMENTO
61.	Ante todo o exposto, e com fundamento no inciso V do art. 169 e nos incisos I e III do art. 250 do Regimento Interno do TCU, submetem-se os autos à consideração superior, propondo:
a) considerar suficientes os esclarecimentos apresentados pela ASEL Construções Rodoviárias LTDA, uma vez que foram cumpridas as exigências contratuais referentes ao item 2.1.2 das Especificações Técnicas do Edital 851/2012-00, a despeito do fato de que os dados oficiais disponíveis sobre concentração de acidentes não serem completos no trecho objeto do contrato.
b) recomendar ao Departamento Nacional de Infraestrutura de Transportes que, para futuras licitações, elabore termos de referência para caracterizar e orientar a elaboração de estudos específicos que venham a subsidiar o desenvolvimento de soluções de projeto, em aperfeiçoamento ao que prescreve a alínea “a”, inciso IX, art. 6º da Lei 8666/1993; e 
c) arquivar o presente processo.
	É o relatório.

não há

Não atuou.

RELATÓRIO DE AUDITORIA. DNIT. OBRAS DE SINALIZAÇÃO E SEGURANÇA NO ÂMBITO DO PROGRAMA BR-LEGAL. DEFICIÊNCIA NOS ESTUDOS RELATIVOS AOS TRECHOS COM ALTA CONCENTRAÇÃO DE ACIDENTES. OITIVA DO DNIT E DA CONSTRUTORA CONTRATADA. ACOLHIMENTO. RECOMENDAÇÃO. ARQUIVAMENTO.

RELATÓRIO DE AUDITORIA (RA)

Secretaria de Fiscalização de Infraestrutura Rodoviária e de Aviação Civil (SeinfraRodoviaAviação).

Trata-se de auditoria de conformidade realizada no Departamento Nacional de Infraestrutura de Transportes (Dnit) , com o objetivo de avaliar a execução do Contrato 401/2013 (lote 3) , celebrado com a empresa Asel Construções Rodoviárias Ltda., para elaboração de projetos básico e executivo de engenharia, bem como execução de serviços técnicos de aplicação e manutenção de dispositivos de segurança e de sinalização rodoviária, no âmbito do Programa BR-Legal, em 532,90 km das rodovias BR146, BR262 e BR050, no estado de Minas Gerais.
	A importância socioeconômica do programa federal reside em garantir a segurança dos usuários das rodovias federais brasileiras. A esse respeito, o Código de Trânsito Brasileiro (CTB) estabelece, em seu art. 88, a seguinte diretriz: 
“Nenhuma via pavimentada poderá ser entregue após sua construção, ou reaberta ao trânsito após a realização de obras ou de manutenção, enquanto não estiver devidamente sinalizada, vertical e horizontalmente, de forma a garantir as condições adequadas de segurança na circulação.”
	O valor do ajuste era de R$ 9.882.577,84, em maio de 2012, e a ordem de início dos serviços foi expedida em 28/5/2013, com término previsto em 7/5/2018. .
	A fiscalização, realizada em 2016, identificou que a empresa vencedora da licitação não realizou estudo apropriado nos trechos com alta concentração de acidentes do segmento compreendido entre o km 29,2 ao km 152,8 da rodovia BR146/MG, conforme exigência do item 2.1.2 das Especificações Técnicas do anteprojeto de engenharia, parte integrante do Edital 851/2012-00.
	Anuindo à proposta da Unidade Técnica, determinei, com fundamento no inciso V do art. 250 do Regimento Interno do TCU, a oitiva do Dnit e da Asel.
	Em resposta, a contratada comprovou solicitação de dados sobre índice de acidentes atualizados à Polícia Rodoviária Federal (PRF) , ao Supervisor da Unidade Local do Dnit, bem como a utilização do Sistema Georreferenciado de Informações Viárias (SGV) , conforme determinado no item 2.1.2 das Especificações Técnicas, mas, tais dados, eram insuficientes para a elaboração de estudos detalhados. 
	O Dnit alegou que detectou a ausência de estudos de acidentes e emitiu orientações à empresa para realizá-los. No entanto, reconheceu não ser possível exigir estudos estatísticos da contratada, tendo em vista a ausência de dados históricos sobre a ocorrência de acidentes nos trechos a serem mantidos. Como a empresa levantou todos os dados geométricos e de ocupação de campo que possibilitam classificar os segmentos como "potencialmente críticos", tais como trechos escolares, travessias urbanas e curvas acentuadas, bem como propôs soluções de engenharia a esses segmentos, aprovou os projetos. 
	A unidade técnica opinou por acolher as justificativas apresentadas, tendo em vista a insuficiência dos dados disponíveis nos sistemas oficiais e a impossibilidade de imputar responsabilidade à empresa em razão de tal falha. Observou, ainda, que não havia, previamente, especificações adicionais, ou termo de referência, que estabelecesse a forma de apresentação e conteúdo mínimo dos estudos de levantamento de acidentes, tampouco a exigência de apresentação de memória de cálculo.  
	Assim, propôs recomendar ao Dnit que, antes de licitar qualquer projeto que envolva estudos subsidiários, elabore termo de referência, ou outro instrumento congênere, que estabeleça a forma de apresentação e conteúdo mínimo desses estudos, bem como estabeleça a apresentação de memória de cálculo, se o caso assim exigir.
	Estou de acordo com a análise efetuada pela SeinfraRodoviaAviação. 
	Restou evidenciado que a deficiência de dados oficiais de acidentes nas rodovias objeto do contrato não permitiu a elaboração de estudos mais elaborados e completos para a determinação dos índices de acidentes. As consultas exigidas pelas especificações técnicas foram devidamente realizadas pela empresa. 
	Julgo pertinente a proposta de recomendação endereçada ao Dnit, tendo em vista que o edital da contratação estabeleceu a necessidade dos estudos e as fontes de consulta, sem detalhar a forma de apresentação e conteúdo mínimo.
	Feitas essas considerações, voto por que o Tribunal acolha a minuta de acórdão que ora submeto à deliberação do colegiado.
TCU, Sala das Sessões Ministro Luciano Brandão Alves de Souza, em 26 de junho de 2019.
WALTON ALENCAR RODRIGUES 
Relator